【裁判字號】    95,台上,2429
【裁判日期】    951102
【裁判案由】    請求給付生活費等
【裁判全文】
最高法院民事判決            九十五年度台上字第二四二九號
上  訴  人  乙○○（原名薛鈞內）
            丙○○
            薛鎵鋐（原名薛森耀）
            丁○○（原名蔡淑卉）
共      同
訴訟代理人  戴國石律師
被 上訴 人  甲○○
上列當事人間請求給付生活費等事件，上訴人對於中華民國九十
四年十一月三十日台灣高等法院高雄分院第二審判決（九十二年
度家上字第一０五號），提起上訴，本院判決如下：
    主   文
原判決關於駁回上訴人之訴暨該訴訟費用部分廢棄，發回台灣高
等法院高雄分院。
    理   由
本件上訴人主張：被上訴人與上訴人丁○○原為夫妻關係，於民
國八十八年十一月十九日離婚，上訴人乙○○、丙○○、薛鎵鋐
（下稱乙○○等三人）則為被上訴人與丁○○所生之子女，於被
上訴人與丁○○離婚時均為未成年人，對該三人權利義務之行使
負擔，經法院裁定由丁○○任之。而被上訴人與丁○○在婚姻關
係存續中之七十八年間，因被上訴人傷害丁○○，二人於七十八
年六月二十二日曾書立和解書，和解條件第二點約定：「甲方（
指被上訴人）自七十八年一月一日起，每月給付乙方（指丁○○
）及三名子女生活費用新台幣肆萬元……」，亦即被上訴人同意
自七十八年一月一日起按月給付伊各新台幣（下同）一萬元。詎
被上訴人自七十九年六月一日起即未再履行上開和解條件，計積
欠丁○○自八十五年八月二十日起至八十八年十一月十九日離婚
時止，四十個月共四十萬元之生活費；積欠乙○○等三人分別自
八十五年八月二十日起算至九十二年八月十九日（本件起訴前一
日）止，每人八十四個月，計各八十四萬元，及自九十二年九月
一日起至成年時止，每月一萬元之生活費等情，求為命被上訴人
給付丁○○四十萬元、乙○○等三人各八十四萬元，並加計法定
遲延利息，暨自九十二年九月一日起，按月於每月一日分別給付
乙○○等三人各一萬元，至乙○○等三人年滿二十歲為止之判決
。
被上訴人則以：伊與丁○○離婚後，對乙○○等三人保護教養費
用之分擔，應重新按伊之經濟能力定之，不能再依系爭和解書第
二點之約定。又伊因負債累累，現已不能維持自己生活，自應免
除上開給付生活費之義務。且丁○○在與伊之離婚事件中，於高
雄市政府社會局訪視時自陳每月收入約七十五萬元，並已自伊所
有之不動產共收取租金五百七十七萬二千元，復受領伊現金給付
六十一萬七千元，上開金額充作家庭生活費用應已足夠，伊得主
張以該等金額與系爭生活費用相抵銷。又薛鎵鋐之特有財產年租
金收益高達七百四十萬四千元，乙○○、丙○○之特有財產每年
亦有高額收益，除充作財產管理費外，餘額仍足以支應家庭生活
費用，不得再向伊請求給付生活費等語，資為抗辯。
原審將第一審所為上訴人勝訴之判決，關於命被上訴人給付丁○
○四十萬元本息；及給付乙○○等三人超過七萬七千六百六十七
元本息，暨自九十二年九月一日起，按月給付乙○○等三人各一
萬元部分，予以廢棄，改判駁回上訴人之訴，無非以：被上訴人
於其與丁○○婚姻關係存續中之七十八年間，因傷害丁○○，二
人簽立和解書，和解條件第二點約定，被上訴人同意按月給付上
訴人四人各一萬元生活費，該和解條件並未附終期，自不因被上
訴人與丁○○離婚而受影響。經查丁○○已自承確曾收取被上訴
人名下所有房屋之租金五百七十七萬二千元之事實。雖上訴人主
張，丁○○收取之租金，係作為修繕被上訴人所有門牌高雄市○
○○路二一七號、二一九號、二二一號房屋之用，被上訴人仍應
依和解條件給付上訴人生活費云云。惟被上訴人主張該租金係用
以清償及抵銷伊應給付上訴人之生活費用，並不同意抵充房屋之
修繕費，則上訴人自應就被上訴人同意抵充房屋修繕費一節負舉
證責任。上訴人對此無法舉證證明，自難認所稱被上訴人同意以
上開租金收入抵充房屋修繕費為真。又丁○○於另案偽造文書自
訴案件審理時，經承辦法官詢問如何取得上開租金支票時，答稱
：「是薛某（指被上訴人）拿給我的，做為修理九如二路三棟房
子及小孩的生活費。」等語；其於與被上訴人之離婚事件準備書
狀中亦敘明：「坐落高雄市○○○路……房屋均是上訴人（指本
件被上訴人）親自將全部支票或房屋租賃契約交付被上訴人（指
丁○○），同意被上訴人收取，而青島街七五號、朝陽街五二號
、遼寧一街一四三巷六號房租，亦均是上訴人同意被上訴人收取
，被上訴人所收之全數租金均是上訴人做為清償被上訴人代墊二
百餘萬元整修坐落九如二路等三間房屋之費用，及自七十八年六
月二十二日和解書簽立後，每月應付而未付之四萬元生活費。」
等語，為上訴人所不爭，則被上訴人主張以丁○○收取之上開租
金清償並抵銷應給付與上訴人之生活費，即屬有據。經計算結果
，丁○○已不得再向被上訴人請求給付系爭四十萬元生活費。至
乙○○等三人請求之生活費，其中八十五年八月二十日起至九十
二年八月十九日止，每人八十四萬元部分，於超過各七萬七千六
百六十七元本息部分，亦不應准許；而自九十二年九月一日起，
按月於每月一日前，各給付一萬元至成年時止之生活費，則應准
許等詞，為其判斷之基礎。
惟按民法第三百三十四條所稱之抵銷，係以二人互負債務，而其
給付種類相同並均屆清償期者為要件，故得供債務人抵銷之債權
，須為對於自己債權人之債權，而不得以對於他人之債權，對於
債權人為抵銷。系爭和解條件第二點係約定：「甲方（指被上訴
人）自七十八年一月一日起，每月給付乙方（指丁○○）及三名
子女生活費用新台幣四萬元……」字樣，依此，給付該生活費用
之債務人為被上訴人，被上訴人僅得以上訴人各人對被上訴人所
負金錢債務主張抵銷。原審就上訴人對被上訴人各負何項債務未
詳加說明，對於丁○○收取之租金亦未調查審認其性質為何？屬
何種債務？遽認被上訴人得以該租金債權對上訴人各人主張抵銷
系爭生活費用，而為上訴人不利之判決，非無判決理由不備之違
法。上訴論旨，指摘原判決於其不利部分為不當，求予廢棄，非
無理由。
據上論結，本件上訴為有理由。依民事訴訟法第四百七十七條第
一項、第四百七十八條第二項，判決如主文。
中    華    民    國  九十五  年   十一   月    二    日
                      最高法院民事第二庭
                          審判長法官  蕭  亨  國
                                法官  陳  淑  敏
                                法官  葉  勝  利
                                法官  高  孟  焄
                                法官  劉  靜  嫻
      本件正本證明與原本無異
                                      書  記  官
中    華    民    國  九十五  年   十一   月   十三   日
                                                Ａ

司法院資訊處製作；財團法人民間司法改革基金會備份。
